【裁判字號】    94,易,446
【裁判日期】    950120
【裁判案由】    偽造文書
【裁判全文】
臺灣雲林地方法院刑事判決               94年度易字第446號
公  訴  人  臺灣雲林地方法院檢察署檢察官
被      告  乙○○
                    （現另案於臺灣雲林第二監獄執行中）
            丙○○
                    弄5之2號.
上列被告因偽造文書等案件，經檢察官聲請簡易處刑（94年度偵
緝字第143 號），本院虎尾簡易庭認為不宜適用簡易程序，簽請
由本院刑事庭適用一般刑事程序審理，茲判決如下：
    主  文
乙○○共同違反不得「使大陸地區人民非法進入臺灣地區」之規
定，未遂，累犯，處有期徒刑拾月。
丙○○共同違反不得「使大陸地區人民非法進入臺灣地區」之規
定，未遂，處有期徒刑陸月，如易科罰金以佰元折算壹日。
    事  實
一、乙○○有賭博、竊盜等前科，民國（下同）90年間，因竊盜
    案件，經本院（90易字173 號判決）判處有期徒刑1 年，91
    年7 月18日執行完畢出監。乙○○與化名「王金義」之成年
    男子，見智障之成年男子甲○○可受利用，竟以免費旅遊大
    陸且可獲得金錢報酬之方式，邀請甲○○擔任人頭，計畫以
    「假結婚」方式安排大陸女子吳瑞平來台，遂基於共同犯意
    聯絡：
  (一)由乙○○帶甲○○自高雄搭飛機轉往大陸，於92年2 月21日
    至福建省福州市民政局，與無意結婚之大陸地區女子吳瑞平
    辦理假結婚，取得福州市民政局之結婚登記證。乙○○取得
    上開結婚證明書後，即帶甲○○返台，旋委託不知情之旅行
    社人員持該結婚證明書向海基會申請認證，92年3 月10日取
    得海基會證明函。乙○○復偕同甲○○於92年3 月17日，向
    雲林縣四湖鄉戶政事務所，申請辦理結婚登記，致使該管戶
    政事務所不知情之公務員，將該不實之「假結婚」事項登載
    於職務上掌管之「戶籍登記簿、戶口名簿、戶籍謄本」等公
    文書上，足以生損害於戶政管理之正確性。
  (二)嗣因甲○○四處宣揚，為其父吳福發覺有異，經詢問得知遭
    人設計與大陸女子假結婚。吳瑞平因無法順利來台，委託在
    台灣之遠親丙○○出面解決，丙○○於92年8 月間，透過管
    道聯絡乙○○，二度同往四湖鄉尋找吳福討論此事。丙○○
    在吳福家中見到甲○○，知悉甲○○為智障男子，本件為假
    結婚事件。丙○○、乙○○仍說服吳福，先申請吳瑞平入台
    ，再辦理離婚手續。吳福、丙○○、乙○○、與化名「王金
    義」之男子，遂基於共同行使使公務員登載不實文書、並使
    大陸女子非法來台之犯意聯絡，由吳福授權丙○○以甲○○
    名義，填具相關文件，於92年9 月1 日由丙○○送件，向內
    政部入出境管理局（下稱境管局）提出配偶來台探親之申請
    ，而將上開登載不實之「戶籍謄本」公文書。嗣因境管局發
    現有異，駁回入境申請。
二、案經雲林縣警察局台西分局報告雲林地方法院檢察署檢察官
    偵查後，聲請簡易判決處刑。
    理  由
一、認定事實之證據及理由：
  (一)乙○○承認：受化名「王金義」男子之託，帶甲○○往返大
    陸辦理結婚事宜，回台後再帶同甲○○辦理結婚登記，事後
    並與丙○○一同到四湖鄉找吳福。（但辯稱：到大陸以後甲○○就由「胖哥」帶走，所以不知道是假結婚，也沒有提議
    要讓吳瑞平先入境再辦理離婚。）
  (二)丙○○承認：受大陸遠親之委託，處理吳瑞平結婚後能否來
    台問題，曾協同李俊民到四湖鄉找吳福討論，並已知悉此為
    假結婚事件，並計畫讓吳瑞平來台後再辦理離婚，所以向境
    管局遞件行使登載不實之戶籍謄本。（但辯稱：不知道此為
    犯法行為。）
  (三)證人甲○○雖然智障，但應答尚稱清楚，有辨別事理之基本
    能力，其到庭接受交互詰問證稱：「.... （檢 察官：你在
    大陸的幾天都是志成陪你？）是的。（檢察官：吃、住何人
    出的？）沒有住飯店，住在樓房裡。（檢察官：吃飯都是由
    何人處理？）裡面有一個大陸人專門在煮給我吃。（檢察官
    ：志成在大陸有沒有拿零用錢給你用？）我回來在虎尾這裡
    有領錢。（檢察官：向誰領錢？）就領那種錢。（檢察官：
    你在大陸志成有沒有拿零用錢給你花用？）沒有。..... （
    檢察官：去大陸搭何處的飛機？）高雄。（檢察官：何人帶
    你去搭機？）志成。（檢察官：總共去幾天？）大約二星期
    。（檢察官：有沒有出去玩？）有。（檢察官：去何處玩？
    ）有時給小姐洗頭。（檢察官：在福州嗎？）是。（檢察官
    ：志成有沒有與你一同出去？）有。.... （檢 察官：從頭
    開始講，你先認識何人？）我先認識志成。（檢察官：認識
    多久？）在我去大陸之前沒多久。.... （檢 察官：何時認
    識姓王之人？）在還沒有去大陸的時候，志成就帶我去姓王
    的家裡。（檢察官：姓王的人對你說什麼？）志成叫我不要
    講話。（檢察官：你如何知道辦結婚的證件要交給姓王的人
    ？）是姓王的人告訴我的。（檢察官：他如何告訴你？是打
    電話嗎？）我沒有手機，他打我家的電話告訴我的。（檢察
    官：如何告訴你？）志成騎機車去我家要找我。....... （
    檢察官；我的問題是說你的辦結婚的證件交給姓王的人，是
    姓王的人打電話去你家告訴你的，他說的內容是什麼？）是
    我媽媽接的。（檢察官：你何以知道是姓王的人打來的？）
    我媽媽說虎尾有一個姓王的人打電話，叫我去虎尾。（檢察
    官：你去姓王的家裡你是如何去的？）我自己騎車去的。..
    .... （檢 察官：你怎麼知道回來要去姓王的虎尾家裡領錢
    ？）我怎會不知道。（檢察官：我的意思是說你如何知道？
    ）是他打電話來我家，我母親接的。（檢察官：是不是志成
    告訴你的？）對，是志成告訴我的。..... （檢察官：領錢
    這件事，是不是志成告訴你可以去姓王的家裡領錢？）是他
    告訴我的。（檢察官：他如何告訴你？）他說要我去向他領
    看有沒有。..... （檢察官：你看過你娶的大陸女子？）（
    搖頭）（檢察官：在大陸有沒有見過？）在吃飯時見過一次
    。（檢察官：有沒有做夫妻該做的事？）沒有。..... （被
    告乙○○：甲○○領錢的事，是否是王金義打電話叫他去領
    錢但找不到甲○○，是王金義打電話給我，所以我才去他家
    告訴他的？）（審判長：領錢的部分是否是王先生叫你去領
    錢的？）是乙○○用機車載我來虎尾領錢的。...... （審
    判長：乙○○告訴你說要去娶太太，到底是說什麼？）他問
    我有沒有告訴我父親，我沒有說。（審判長：意思是要叫你
    娶真的太太，還是娶假的太太？）他是要娶假的。」等語。
    可以證明：
    甲○○是先認識乙○○，由乙○○帶往虎尾王姓男子（應
      為王金義）家中見面，甲○○再由乙○○帶往大陸結婚。
    甲○○被帶到大陸以後，並無所稱「胖哥」帶往辦理結婚
      ，而是全程都由被告乙○○陪同遊玩，辦理結婚。
    甲○○回台後，由乙○○騎機車載往向一位虎尾王姓男子
      （應為王金義）領得報酬。
    甲○○智能障礙，且身無分文，被告乙○○將其帶往大陸
      結婚，全程陪同，必定知道此為假結婚。被告乙○○推說
      不知道假結婚云云，只是卸責之詞，不足採信。
  (四)證人甲○○之殘障手冊（94年核退偵字96號P.29）、身心障
    礙手冊各一份，已可證明甲○○連照顧自己的能力都沒有，
    更沒有結婚之真意，此件確為假結婚無誤。
  (五)證人吳福在審理中到庭結證：「..（檢察官：丙○○、乙○○來你家都是一起來的？）有時有，有時沒有，他們來二次
    都是一起來的。（檢察官：他們來的第一次做何事？）第一
    次丙○○說要辦讓該大陸女子過來，我說不要。後來第二次
    ，他們就說若不要，就辦讓大陸女子過來，再辦離婚。（檢
    察官：第一次，你有無對他們說，甲○○僅有七歲的智力，
    不能結婚？ ）有，我有對丙○○說。（檢察官：丙○○如
    何說？）他說過去大陸就已經辦結婚了，已有記錄了，已成
    事實了。......（檢察官：第二次如何說？）丙○○說我不
    讓她過來，不然就辦先讓她過來台灣，再來辦離婚，我心想
    若能離婚，所以就回答說好。......（受命法官：要讓大陸
    女子來台辦離婚，你有同意？）我同意，我是同意讓她來離
    婚，不是同意她來住著。【（受命法官：出這個主意的是何
    人？）他們二個人都有如此說，他們要我讓她過來，再來辦
    離婚。（受命法官：他們二人在你家，是一人講完，另一人
    接著講？）是在四湖戶政事務所，戶政事務所的人說要男女
    雙方都到場，才可以辦離婚，所以他們二人都一起講說要辦
    讓該名大陸女子來台辦離婚。】（審判長：你說他們來商量
    二次，第一次與第二次間隔的時間？）好幾個月。..... （
    受命法官：你將證件交給他們何人？）我交給丙○○。（審
    判長：你交什麼證件給丙○○？）即管區所蓋的一個證明。
    （審判長：有無交戶籍謄本、戶口名簿、身分證等？）都沒
    有。（審判長：你有沒有申請戶籍謄本給他們？）甲○○自
    己一戶，我不知道甲○○有沒有給他們。」等語，已可證明
    ：
    乙○○與丙○○二度共同前往吳福家中討論吳瑞平之事，
      雖然乙○○二次都未親口向吳福建議，但三人前往四湖戶
      政事務所時，乙○○與丙○○均建議吳福讓吳瑞平先來台
      再辦理離婚，可見乙○○、丙○○對於將不實事項之「戶
      籍謄本」向境管局行使一事，已有犯意聯絡。
    丙○○至少在吳福家中討論時，都已經知道甲○○與吳瑞
      平是假結婚。
    按刑法第16條前段規定：「不得因不知法律而免除刑事責
      任。」被告丙○○明知甲○○為假結婚，記載結婚之戶籍
      謄本亦屬不實，竟持以向境管局行使，有向境管局主張甲○○吳瑞平為真結婚之意思，亦有欺騙政府機關之不法內
      涵，丙○○縱然不知法律之規定如何，亦不能藉此免除責
      任。
  (六)福州市民政局結婚登記證（94年核退偵字96號P.16）、福州
    市公證處結婚公證書（94年核退偵字96號P.15）、財團法人
    海峽交流基金會證明函、結婚登記申請書（94年核退偵字96
    號P.12）、大陸地區人民進入台灣地區保證書（94年核退偵
    字96號P.27）、大陸地區人民進入台灣地區旅行證申請書（
    94年核退偵字96號P.25）、丙○○之委託書（94年核退偵字
    96號P.32）、戶籍謄本（94年核退偵字96號P. 21）各 一份
    。
  (七)按臺灣地區人民與大陸地區人民結婚之方式及其他要件，依
    「行為地」之規定，臺灣地區與大陸地區人民關係條例第52
    條第1 項定有明文。是以台灣地區與大陸地區人民結婚之法
    律行為，其成立要件係以大陸地區法律為準據法。又依大陸
    地區現施行之中華人民共和國民法通則第58條第1 項第4款
    規定：「惡意串通，損害國家、集體或第三人利益之行為無
    效。」，可知在大陸地區假結婚亦屬無效。本件甲○○亦坦
    承是為貪圖小利而辦理假結婚，此為無效婚姻。被告乙○○
    、甲○○，與化名「王金義」之人，先是基於共犯意思聯絡
    ，將此假結婚之不實事項，向四湖戶政事務所申報，使該管
    公務員登載於職務上掌管之「戶籍登記簿、戶口名簿、戶籍
    謄本」，足生損害於戶籍管理之正確性。又乙○○、丙○○
    、吳福、化名「王金義」之人等基於共同犯意聯絡，由丙○○出面向境管局申請吳瑞平來台，而行使上述登載不實之「
    戶籍謄本」，事證明確，犯行已可認定。
二、論罪科刑：
  (一)核被告乙○○所為，係犯：刑法第216 條之行使使公務員登
    載不實公文書既遂罪，及臺灣地區與大陸地區人民關係條例
    第79條第3 項、第1 項違反第15條第1 款「不得非法使大陸
    地區人民來台」未遂罪。而其使公務員登載不實公文書之低
    度行為（刑法214 條之罪），為其後行使之高度行為所吸收
    ，不另論罪。向境管局送件之單一行為，同時觸犯上述刑法
    216 條、臺灣地區與大陸地區人民關係條例第79條第3 項、
    第1項 之罪，為想像競合犯，應以刑度較重之臺灣地區與大
    陸地區人民關係條例第79條第3 項、第1 項之罪處斷。
  (二)核被告丙○○所為，係犯：刑法216 條行使使公務員登載不
    實文書罪，及臺灣地區與大陸地區人民關係條例第79條第3
    項、第1 項違反第15條第1 款「不得非法使大陸地區人民來
    台」未遂罪，同樣因想像競合之緣故，適用刑度較重之臺灣
    地區與大陸地區人民關係條例第79條第3 項、第1項之罪處
    斷。
  (三)以自己共同犯罪之意思，事先同謀，而由其中一部分人實施
    犯罪之行為者，均為共同正犯，此即為「共謀共同正犯」（
    最高法院86年度台上字第4290號判決參照）；又共同正犯間
    ，非僅就其自己實施之行為負其責任，並在犯意聯絡之範圍
    內，對於他共同正犯所實施之行為，亦應共同負責。本案乙○○、甲○○，與化名「王金義」之人等3人，對於犯罪事
    實欄內一(一)之犯行；以及乙○○、丙○○、吳福、化名「王
    金義」之人等4 人對於犯罪事實欄內一(二)之犯行，均有共同
    犯意聯絡，均為共同正犯。
  (四)乙○○前因竊盜案，經本院（90年易字173 號）判有期徒刑
    1 年，91年7 月18日執行完畢出監，有卷附臺灣高等法院被
    告全國前案記錄表可證，5 年以內再犯本件有期徒刑以上之
    罪，為累犯，依刑法第47條規定加重其刑。
  (五)檢察官起訴法條漏未引用臺灣地區與大陸地區人民關係條例
    第79條第3 項、第1 項、第15條第1 款之罪，本院已於審理
    中諭知變更法條。又本件送件申請來台時間為92年9 月1 日
    ，臺灣地區與大陸地區人民關係條例第79條第1 項於92年10
    月29日修正，刑度提高為1 年以上7 年以下有期徒刑，依刑
    法第2 條規定，應適用修正前5 年以下有期徒刑之舊規定。
    而被告2 人將吳瑞平申請來台之目的未能達成，應屬未遂犯
    ，應按既遂犯之刑度減輕之。
  (六)爰審酌：
    被告乙○○前科累累，素行不良，而丙○○僅有一項違反
    動產擔保交易法（拘役30日）之前科，素行尚可；乙○○
    國中學歷，曾擔任廚師工作，丙○○高中學歷，從事計程車
    司機工作；而乙○○參與程度較深、丙○○參與程度較輕
    ；而利用智能不足之甲○○辦理假結婚，損害公務員製作
    文書之真實性，犯行實不可取；乙○○犯後否認犯行，甚
    至編織不實內容，犯後態度不佳，而丙○○並未編織不實說
    詞，僅辯稱不知此為違法，犯後態度尚可等一切情狀，處如
    主文所示之刑，並就丙○○部分諭知易科罰金之折算標準。
三、起訴書犯罪事實欄內論述：「吳福.. 與 乙○○、丙○○等
    人，於同年8 月29日至雲林縣警察局台西分局四湖分駐所，
    由吳福以保證人身份填具『大陸地區人民進入台灣地區保證
    書』，並使不知情之警員蘇振堂在『大陸地區人民進入台灣
    地區保證書』之簽註意見欄上簽註『保證人確實住在戶籍地
    』等文字並蓋章」等語，認為此部分觸犯行使登載不實之公
    文書嫌疑。然而所謂「保證人」是指吳福，而吳福確實住在
    四湖鄉之戶籍地，並無任何不實可言。此部分欠缺證據證明
    ，本應為無罪之諭知。但檢察官認為此與本判決事實欄內有
    罪之部分，為實質一罪之關係，故本院不另對此部分為無罪
    之主文諭知。
四、適用法條：
  (一)刑事訴訟法第299條第1 項前段、第300條。
  (二)刑法第28條、第216 條、第214 條、第55條、第47條、第26
    條前段、第41條第1 項前段、第11條前段、第2 條第1 項後
    段。
  (三)臺灣地區與大陸地區人民關係條例第79條第3 項、第1 項、
    第15條第1款。
  (四)罰金罰鍰提高標準條例第2 條前段。
本案經檢察官丁○○到庭執行職務。
中    華    民    國    95    年    1     月    20    日
               刑事第四庭 審判長法  官  吳福森
                                法  官  吳基華
                                法  官  葉明松
以上正本證明與原本無異
如不服本判決，應於送達後10日內向本院提出上訴狀。（須附繕
本）
                                書記官  顏錦清
中    華    民    國    95    年    1     月    24    日
附錄本案論罪法條：
中華民國刑法第214條：
明知為不實之事項，而使公務員登載於職務上所掌之公文書，足
以生損害於公眾或他人者，處 3 年以下有期徒刑、拘役或 500
元以下罰金。
中華民國刑法第216條：
行使第 210 條至第 215 條之文書者，依偽造、變造文書或登載
不實事項或使登載不實事項之規定處斷。
92年10月29日修正前臺灣地區與大陸地區人民關係條例第79 條
：
違反第十五條第一款規定者，處五年以下有期徒刑、拘役或科或
併科新台幣五十萬元以下罰金。
以犯前項之罪為常業者，處一年以上七年以下有期徒刑，得併科
新台幣一百萬元以下罰金。
第一項之未遂犯罰之。
臺灣地區與大陸地區人民關係條例第15條：
左列行為不得為之：
一、使大陸地區人民非法進入臺灣地區。
二、招攬臺灣地區人民未經許可使之進入大陸地區。
三、使大陸地區人民在臺灣地區從事未經許可或與許可目的不符
    之活動。
四、僱用或留用大陸地區人民在臺灣地區從事未經許可或與許可
    範圍不符之工作。
五、居間介紹他人為前款之行為。


司法院資訊處製作；財團法人民間司法改革基金會備份。
